臺灣高等法院高雄分院刑事判決　　　　　　　　　九十一年度上易字第一四四七號
　　上　訴　人　臺灣高雄地方法院檢察署檢察官
　　被　　　告　丁○○
　　被　　　告　丙○○○
　　右二人共同
　　選任辯護人　謝秋蘭
右上訴人因被告等詐欺案件，不服臺灣高雄地方法院九十年度易字第二五四六號中華
民國九十一年八月十六日第一審判決（起訴案號：臺灣高雄地方法院檢察署八十九年
度偵字第二二八七九號、第二三四八六號），提起上訴，本院判決如左：
    主  文
上訴駁回。
    理  由
一、公訴意旨略以：被告丁○○係耀宏貿易有限公司（下稱耀宏公司）之負責人，甲
    知自己已無清償能力，仍基於為自己不法所有之概括犯意，先於民國八十九年一
    月中旬，持發票人為耀宏公司、面額分別為新台幣（下同）十六萬五千元一百元
    及二十六萬五千元之支票各一紙，至君捷公司貿易有限公司（下稱君捷公司）負
    責人孫宗倫處，向孫宗倫騙取發票人為君捷公司之同額支票二紙使用，致孫宗倫
    不疑有他而借予之，詎事後被告丁○○持該二紙騙得之支票向高點公司借款，高
    點公司並持該二紙公司向君捷公司追償，惟被告丁○○簽發之前開耀宏公司支票
    屆期經提示均遭拒絕付款，被告丁○○又避不見面，孫宗倫始知受騙。被告丁○○復與其妻即被告丙○○○甲知二人已無償還能力，仍共同承前開之犯意，於同
    年一月間，至從事保險業之友人即告訴人乙○○處，簽發發票人為丁○○（起訴
    書誤載為孫宗倫）、發票日為同年一月二十四日、票號為四一八七三號之支票予
    乙○○，佯稱欲以此張支票向告訴人乙○○購買人壽保險，並稱唯恐於發票日前
    尚乏現金存入銀行，而要求告訴人乙○○先借予二十萬元以使該紙支票兌現，告
    訴人乙○○不疑有他而如數借之，詎被告二人事後竟未依約將該二十萬元之現金
    存入支票帳戶，致該支票遭退票，被告二人遂共同簽發面額為二十萬元之本票一
    紙換回該張支票，告訴人乙○○始知受騙，因認被告二人均涉犯刑法第三百三十
    九條第一項詐欺罪嫌。
二、按犯罪事實應依證據認定之，無證據不得推定其犯罪事實；又不能證甲被告犯罪
    者，應諭知無罪之判決。刑事訴訟法第一百五十四條及第三百零一條第一項分別
    定有甲文。又按刑事訴訟法上所謂認定犯罪事實之證據，係指足以認定被告確有
    犯罪行為之積極證據而言，如未能發現相當證據或證據不足以證甲，自不能以推
    測或擬制之方法，以為裁判基礎，最高法院二十九年上字第三一０五號及四十年
    台上字第八十六號分別著有判例；而認定不利於被告之事實，須依積極證據，苟
    積極證據不足為不利被告之認定時，即應為有利於被告之認定，更不必有何有利
    之證據，亦有最高法院三十年上字第八一六號判例可資參照。若證據資料在經驗
    科學上或論理法則上尚有對被告較為有利之存疑，而無從依其他客觀方法排除此
    項合理之可疑，即不得以此資料作為斷罪之基礎，且刑事訴訟制度受「倘有懷疑
    ，則從被告之利益為解釋」、「被告應被推定為無罪」之原則所支配，故得為訴
    訟上之證甲者，無論為直接或間接證據，須客觀上於一般人均不致有所懷疑而達
    於確信之程度者，始可據為有罪之認定，倘其證甲尚未達於「確信」之程度，而
    有合理可疑存在時，即難據以為被告不利認定，換言之，在法律判斷上，即不能
    為被告有罪之認定。
三、公訴人認被告二人涉犯刑法第三百三十九條第一項詐欺罪嫌，無非係以告訴人君
    捷公司代理人孫宗倫、告訴人乙○○二人之指訴，及支票影本為其論罪之依據，
    訊據被告二人堅決否認有何詐欺犯行，被告丁○○辯稱：自八十七年二月二十四
    日起即與告訴人君捷公司代理人孫宗倫有多次交換票據之情形，通常其所簽發支
    票之支票期會較孫宗倫所簽發之票期早一星期至十天，其向孫宗倫借上開二紙支
    票後，於八十九年三月一日之票載發票日前，為顧及告訴人君捷公司之票信即已
    先做處理，而償還高點公司二十五萬元，顯見其實無詐騙意圖，又其自八十八年
    起即與告訴人乙○○有借貸關係，每次借款均預扣月息三分，最後一次借款係在
    八十九年一月十三日，告訴人乙○○所稱為繳納保險費而交付之前開二十萬元支
    票，實係其與告訴人乙○○協議還款時簽發，與保險費無關，再其妻即被告丙○○○對於其與告訴人間之金錢往來根本不知情，與其即無何犯意聯絡可言等語；
    被告丙○○○辯稱：其在聖功醫院上班，並未插手被告丁○○之財務，又保險部
    分均由被告丁○○與告訴人乙○○洽談，其對於保險內容並不清楚等語。
四、經查：
(一)、關於向孫宗倫詐欺部分：被告丁○○自八十七年三月間起，即與告訴人君捷公司
    代理人孫宗倫陸續有換票使用情形一節，為被告丁○○供述甲確，且有高雄縣鳳
    山市農會九十年八月二十四日鳳市農老字第一二一六號函暨所附之存款餘額紀錄
    （按係孫宗倫之帳戶－見原審卷第(一)第一一０至一二三頁））、高雄區中小企業
    銀行九十年十月二十五日九十高企銀鎮東字第一三九號函暨所附之支票正反面影
    本（按係耀宏公司之帳戶－見原審卷第一三四至一六八頁）附卷可稽，告訴人君
    捷公司代理人孫宗倫亦陳稱確實與被告有小額調票行為等語在卷，應足認被告與
    告訴人君捷公司間有長期間換票據使用情形；又被告丁○○曾將向告訴人君捷公
    司代理人孫宗倫交換，發票人為君捷公司、票號為ＡＡ0000000及ＡＡ0
    000000號、面額分別為二十六萬五千元及十六萬五千一百元、發票日期分
    別為八十九年三月八日、三月五日之支票二紙，交付予高點公司做為借款之擔保
    ，而於該二紙支票票載發票日前之三月一日即向高點公司清償二十五萬元整，並
    請求高點公司暫不將該二紙支票提示兌現等情，有當時擔任高點公司業務員之丁
    鴻敬出具之收據一紙附卷可稽（原審卷第二十四頁），且經證人丁鴻敬於原審審
    理中證稱：被告丁○○曾向高點公司借款而以本票及君捷公司之支票擔保，該筆
    款項被告曾償還一部分，剩下十八萬元未清償，因被告有償還部分款項，從而開
    立收據一紙予被告丁○○收執等語在卷（原審卷第二０二至二０三頁），顯見被
    告丁○○供稱於孫宗倫所交付之支票票載發票日前，即向高點公司償還部分款項
    ，請求高點公司暫不提示兌現支票，以維護君捷公司票信等語應屬可採。則由被
    告丁○○與告訴人君捷公司間有長期換票使用情形，此次亦係依循先前借票使用
    之例而交換票據使用之情，參以被告丁○○於借票後於票載發票日前，即已竭力
    處理與高點公司之債務，請求高點公司暫緩提示告訴人君捷公司之支票，而冀求
    顧及告訴人君捷公司之票信，尚難認告訴人君捷公司代理人孫宗倫當時係因受騙
    而交付支票，亦難認被告丁○○確有施用詐術之行為。至被告丁○○所交付予告
    訴人君捷公司代理人孫宗倫之支票雖於票載發票日（八十九年二月二十七日、三
    月二日）前之同年二月二十五日遭拒絕往來，然此二張支票乃係被告丁○○於同
    年一月中旬與告訴人君捷公司代理人孫宗倫交換之情，為告訴人君捷公司代理人
    孫宗倫所不否認，且載甲於告訴狀內，被告丁○○交付支票時既未遭拒絕往來，
    顯見其當時票信尚佳，從而自難以該支票日後遭退票而認被告丁○○當時有施用
    詐術之行為。
(二)、關於向乙○○詐欺部分：告訴人乙○○在對被告二人提出本件詐欺告訴之前之八
    十九年七月二十日，曾以執有被告二人共同簽發如附表編號1.至5.所示之本票五
    紙面額共計一百零五萬三千一百元，向原審法院聲請核發支付命令，告訴人乙○○嗣後復以該五張本票加上如附表編號6.所示三十萬元之本票，向原審聲請本票
    裁定等情，有支付命令申請書、本票影本（原審卷(一)第二二一至二二二頁）、原
    審八十九年度促字第四五六五二號支付命令（原審卷(一)第一八五頁）、原審八十
    九年度票字第一五五六０號裁定（原審卷(一)第二二０頁）附卷為憑，且經原審調
    取八十九年度雄簡字第二八一五號給付票款案件卷宗核閱無訛，而由上述資料可
    見告訴人在聲請發支命令及發本票裁定程序中所提出之本票中如附表編號5.所示
    之本票即係其認為被告二人有詐欺行為所用之本票，惟依告訴人乙○○在原審中
    所陳稱：原審八十九年度票字第一五五六０號裁定所載金額一百三十五萬三千一
    百元始為被告丁○○所積欠之債務總額（見原審卷(一)第二０六頁），因其有幫被
    告丁○○繳納利息，從而有向被告丁○○收取利息（見原審卷(二)第十四頁）在卷
    ；又被告丁○○曾分別於八十八年十二月十五日、十二月二十八日、九十年一月
    十三日向告訴人乙○○借款三十萬元、四十萬元、三十萬元，告訴人乙○○均以
    電匯方式匯入耀宏公司高雄區中小企業銀行帳戶，復曾於八十八年十二月間向告
    訴人乙○○交換票據二張，金額總計為三十萬五千一百元，嗣後被告丁○○所簽
    發之支票於八十九年二月十五日、二十五日跳票而未兌現，雙方乃於八十九年二
    月間協調債務，由被告丁○○、丙○○○二人共同簽發面額總計為一百三十五萬
    三千一百元之本票六紙（內含本票到期日之利息四萬八千元）予告訴人乙○○等
    情，則為被告丁○○陳甲在卷，並有高雄區中小企業銀行九十一年三月二十九日
    九十一高企銀鎮東字第五十一號函暨所附之耀宏公司銀行帳戶往來甲細資料一份
    、被告所整理之積欠告訴人乙○○債務甲細資料、中興商業銀行支票存款票據退
    票記錄查詢單等附卷可佐，被告丁○○所提出計算之欠款金額核與告訴人乙○○
    所稱欠款金額相符，被告丁○○前開所稱於八十八年十二月十五日、十二月二十
    八日、九十一年一月十三日之借款加上八十八年十二月間交換二張票據日後未兌
    現金額，再加上所簽發本票到期日之利息，總額既已與告訴人乙○○所稱之欠款
    總額相符，則何來被告丁○○、丙○○○於八十九年一月二十一日以購買保險為
    由再向告訴人乙○○借款二十萬元之事？如確有該筆借款，告訴人乙○○何以未
    於八十九年二月間協調債務時，一併要求被告二人就此部分簽發本票？至證人林
    金儀雖於原審審理中證稱曾於八十九年一月間與被告丁○○一同去向告訴人乙○○拿錢，然經原審訊之該筆款項用途，其證稱因被告丁○○與其換票，其所簽發
    之支票已兌現，被告所簽發之支票未兌現，從而將該筆款項拿去兌現票據，惟其
    並無法提出證據證甲究係兌現何張票據，而訊之被告丁○○則否認曾與證人林金
    儀一同前去向告訴人乙○○拿取現款，從而無從證甲證人林金儀所為證言屬實，
    是尚難以此證詞作為被告二人曾於八十九年一月間向告訴人乙○○拿現金之證據
    。綜上，本件實無證據證甲告訴人乙○○所稱被告二人以購買保險為名向其詐騙
    二十萬元現金之指訴與事實相符而堪採信。另外，依告訴人乙○○在本院所述被
    告丙○○○係在事才有與其談到錢的事（本院卷第八十九頁），可見丙○○○所
    辯係屬事實，可以採信。
(三)、綜上所述，被告丁○○並無向告訴人君捷公司代理人孫宗倫施用詐術借款之行為
    ，告訴人乙○○之指訴又查無證據證甲與事實相符，自難因告訴人之告訴人即認
    被告二人有詐欺行為，故本件應屬民事紛，應循民事訴訟途徑解決；此外，復查
    無其他積極證據足資審認被告二人有公訴人所指之詐欺犯行，揆諸前揭法條、判
    例意旨及說甲，依法自應為被告二人無罪之諭知。因此原審以不能證甲被告犯罪
    而諭知無罪之判決，核無不合，檢察官循告訴人之請求提起上訴，其意旨仍執前
    詞，為無理由，應予駁回。
據上論結，應依刑事訴訟法第三百六十八條，判決如主文。
本案經檢察官邱榮藏到庭執行職務。
中    華    民    國      九十一      年      十二      月     十七   日
                              臺灣高等法院高雄分院刑事第二庭
                                  審判長法官  林正雄
                                        法官  黃壽燕
                                        法官  黃仁松
右正本證甲與原本無異。
不得上訴。
                                  法院書記官  呂甲燕
中    華    民    國      九十一      年      十二      月    十七    日
附表（發票人均為丁○○及丙○○○）
┌───┬────────┬────────┬─────┬────┐
│編號  │金額（新台幣）  │本  票  號  碼  │  發票日  │到期日  │
├───┼────────┼────────┼─────┼────┤
│1.    │一五八、一００  │５０５９３８    │  2.19.  │        │
├───┼────────┼────────┼─────┼────┤
│2.    │二九五、０００  │４７５６２９    │  ２19.  │        │
├───┼────────┼────────┼─────┼────┤
│3.    │二００、０００  │５０５９３４    │  2.17.  │4.  │
├───┼────────┼────────┼─────┼────┤
│4.    │二００、０００  │５０５９３５    │  2.17.  │5.  │
├───┼────────┼────────┼─────┼────┤
│5.    │二００、０００  │５０５９３６    │  2.17.  │6.  │
├───┼────────┼────────┼─────┼────┤
│6.    │三００、０００  │５０５９３４    │  2.17.  │7.  │
└───┴────────┴────────┴─────┴────┘
